【裁判字號】    89,家上更(一),8
【裁判日期】    891228
【裁判案由】    確認婚姻關係存在
【裁判全文】
臺灣高等法院民事判決  八十九年度家上更(一)字第八號
      上  訴  人    乙○○
      訴訟代理人    許美麗律師
      複  代理人    王彩又律師
      被  上訴人    甲○○    .
      訴訟代理人    鄭崇文律師
右當事人間請求確認婚姻關係存在事件，上訴人對於中華民國八十七年十月二十七日
臺灣新竹地方法院八十七年度家訴字第二七號第一審判決提起上訴，經最高法院第一
次發回，本院判決如左：
    主    文
上訴駁回。
第二審及發回更審前第三審訴訟費用由上訴人負擔。
    事    實
甲、上訴人方面：
一、聲明：求為判決：(一)原判決廢棄。(二)被上訴人在第一審之訴駁回。
二、陳述：除與原判決記載相同者，茲引用之外，補稱：
    當日係上訴人所有座落於新竹市○○路○段三七七巷三弄二之一號房屋之新居落
    成宴客，此有當日宴客之請帖影本附卷可稽。上訴人依風俗慣例宴客，懸掛喜字
    非僅限於結婚喜宴，上訴人認為新居落成係喜事，故穿著大紅色套式之正式服飾
    ，雙手戴白色薄紗手套亦符合現代年輕人之想法，上訴人並非穿著結婚禮服，難
    以此認定上訴人與被上訴人係舉行結婚儀式。民法第九百八十二條規定，所謂公
    開儀式，係指結婚之當事人應行定式之禮儀，使不特定人得以共聞共見認識其為
    結婚者而言。且定式之儀式須足以象徵當事人結婚行為之舉動，若其情狀無從認
    定為舉行結婚儀式，縱當事人及親友間主觀上以為舉行婚禮，仍不得謂有公開儀
    式。又所謂二人以上之證人，係指有行為能力在場親見並願負證明責任之人。證
    人胡棋淦於原審訊問時所稱顯無法證明上訴人與被上訴人均有結婚之意，證人黃
    鴻恭自承當天為結婚及新居落成係其主觀之認知，且上訴人根本不認識證人黃鴻
    恭，證人陳勝宗、戴祥誠均係由被上訴人片面告知當日喜宴包括結婚，並非明知
    或可得而知男女雙方確有結婚之意思而在場，自難以各證人證詞認定有結婚之公
    開儀式。被上訴人始終未舉出有行為能力而在場親見兩造結婚之公開儀式，並願
    負證明責任之人。一般常理，男女雙方結婚後定會向戶政機關辦理結婚登記，因
    上訴人並無結婚之意思，且認八十五年六月十五日之宴客係新居落成之宴客，當
    然未辦理結婚登記。上訴人為求法律保障不可能不辦理結婚登記，上訴人既同意
    與被上訴人連名宴客，並請雙方親友、長官、同事與宴，何來為避免聲張而未再
    請婚假及請領補助之理。再者，上訴人亦無於事後與被上訴人補拍結婚照之情事
    ，雙方戶籍從未在同一戶內，益足證明兩造根本無結婚之意思。
乙、被上訴人方面：
一、聲明：求為判決：駁回上訴。
二、陳述：除與原判決記載相同者，茲引用之外，補稱：
    本件婚姻已具備形式要件及實質要件：
    所謂結婚之公開儀式，指結婚之當事人應行定式之禮儀，使不特定人得以共聞共
    見，認識其為結婚者而言，所謂二人以上之証人，只須有行為能力在場親見而願
    証明者為已足，不以証婚人為限。只須有行為能力在場親見而願証明者為已足，
    不以有証婚人、書立婚帖為必要，至於曾否穿禮服及有無特殊佈置，均在所不問
    。按新竹市○○路○段三七七巷二弄二之一號之新屋，於八十五年初即已完成，
    同年二月兩造即住進，本想那時就辦理新居落成宴客，但因父親於同年四月九日
    病逝，依民間習俗須於百日內辦理結婚宴客，否則須三年後始可結婚，才將結婚
    宴客與新居落成合併舉行，乃為極平常之舉，亦為真實之事。當時考量到被上訴
    人年紀已大，且兩造均係離婚後再婚，因此低調處理結婚事宜，乃以遷新居名義
    寄發請帖邀請親朋、同事參加喜宴，而私下告知其等是結婚宴客與新居落成併合
    舉行，屆時在宴會上再請康樂隊節目主持人向親友們宣佈結婚之事。以上併合舉
    行之事實，觀之証人胡棋淦、黃鴻恭、戴祥誠、陳勝宗之証詞即可証明。當天之
    喜宴應已使不特定人得以共聞共見認識兩造係結婚之婚禮。當長官致詞提到新居
    落成與結婚宴客二者合併舉行或聽到賓客中談及「雙喜臨門」等語，上訴人若無
    結婚之意必當場表示反對。然而上訴人在宴會前及宴會中並無表示反對之意。主
    婚人之有無，並非結婚之成立要件。有數張相片係上訴人、被上訴人及雙方親友
    陪同逐桌敬酒。以上情景，若是新居落成之喜宴，當不會雙方家長及兄嫂同時立
    於台上向賓客們敬酒，亦不會有多位親友陪同逐桌敬酒之必要，此均與一般單純
    之新居落成宴客常情不符。兩造於婚前即出國蜜月旅行，結婚時又宴請親友三十
    桌左右，從整個儀式過程、長官上台致詞、司儀之宣布及介紹兩位新人，並共同
    舉杯向台下及逐桌敬酒謝賓，已清楚的使不特定人得知是舉行結婚之公開儀式，
    婚後又補拍婚紗照，上訴人有結婚之意思至為顯然。
    理    由
一、被上訴人主張兩造於民國（下同）八十三年十月一日結識，並於八十三年十二月
    間起同住於被上訴人位於新竹市○○路住所，嗣於八十五年六月十五日藉新居新
    竹市○○路○段三七七巷二弄二之一號房屋落成名義，於新居旁之空地宴請賓客
    ，宴會過程中並僱請康樂隊助興，由康樂隊司儀當場宣告兩人結婚，並經雙方家
    長及長官致賀詞，且逐桌敬酒謝賓，嗣被上訴人邀請上訴人前往為結婚登記，為
    上訴人所拒，爰求為確認兩造之婚姻關係存在，及上訴人應配合被上訴人向戶政
    事務所辦理結婚登記之判決（原審准確認兩造之婚姻關係存在，駁回被上訴人其
    餘之訴，被上訴人就其敗訴部分未據聲明不服。上訴人就原審為其敗訴部分提起
    上訴。）。上訴人則以兩造於八十五年六月十五日係因新居落成宴客，當時並未
    舉行結婚儀式，兩造並無結婚之事實，婚姻根本不成立等語資為抗辯。
二、按民法第九百八十二條所謂結婚應有公開之儀式，指結婚之當事人應行定式之禮
    儀，使不特定人得以共見共聞認識其為結婚而言，所謂二人以上之證人，只須有
    行為能力在場親見而願證明者為已足，不以有證婚人、書立婚帖為必要，至於曾
    否穿禮服及有無特殊佈置，均在所不問（最高法院三十一年度上字第一三五號、
    五十一年台上字第五五一號判例及六十九年度台上字第二００一號判決意旨參照
    ）。
三、被上訴人主張兩造於八十五年六月十五日所為之宴客係就遷新居及結婚一併舉行
    ，而在宴客過程，已完備結婚之公開儀式，到場之多數客人亦共見共聞認識兩造
    為結婚，是兩造於當日雖以遷新居名義發請帖，惟實質上已符合結婚之形式要件
    等情；上訴人則以前開宴客純係基於遷新居而請客，當日兩造並未穿著結婚禮服
    ，亦無主婚人、證婚人、介紹人、進洞房等之典禮儀式，亦無書寫結婚證書，故
    宴客時兩造及在場友人均無結婚之認識等語置辯。是本件所應審究者乃為前開宴
    客過程是否有客觀之形式、禮儀等，足使在場之不特定人得以共見共聞認識其為
    結婚，且有二位以上行為能力之人在場親見而願證明之情形：
  (一)被上訴人主張之事實，業據提出當日宴客之相片十三張為證（見原審卷證物袋）
    ，上訴人對於前開相片確係當日宴客時所拍攝等情，亦不爭執；而就前開十三張
    相片中，當日宴客時搭建有高於地面之平台，平台下方及背景均鋪有紅布，背景
    並掛上相當醒目之「囍」字圓牌，平台後方備有樂器，宴客之場所則係住宅外之
    空地，上訴人穿著鑲有亮片之大紅色整套式之正式服飾，雙手則戴有白色薄紗手
    套，被上訴人則係穿著條紋式襯衫打領帶及正式之西裝褲，而其中有三張相片係
    被上訴人與上訴人分別立於台子上，上訴人之父母及被上訴人之兄嫂均分別陪於
    兩旁，並有司儀一人，或係由司儀致詞，或係由被上訴人、上訴人及上訴人之父
    母、被上訴人之兄嫂共同舉杯向台下敬酒，另外之相片則多係被上訴人、上訴人
    及雙方親友陪同逐桌敬酒之情景；而上訴人就前開平台上確係被上訴人、上訴人
    、上訴人父母及被上訴人之兄嫂等人，亦表示無意見等情（見原審卷第五八頁）
    ，則就客觀形式觀察，前開宴客搭有平台，平台上後方掛有醒目之紅色「囍」字
    圓牌，被上訴人及上訴人之穿著，被上訴人及上訴人之家長均共同與被上訴人、
    上訴人立於平台，由司儀致詞，並共同向台下敬酒，另被上訴人、上訴人並由前
    開家長陪同逐桌敬酒，依我國一般習俗慣例，應可使在場參與宴客及附近得以聞
    見之不特定人足以認識其為結婚，自堪認被上訴人之主張為事實。雖上訴人主張
    前開卷附之相片僅係新居落成所拍攝，不能證明係被上訴人與上訴人結婚云云；
    惟查，依兩造如此聯合具名廣發請帖、宴請多桌客人，並請司儀主持及樂隊演奏
    ，台上並掛有醒目之「囍」字圓牌、及被上訴人與上訴人均由雙方家長陪同立於
    平台，由司儀致詞並向台下敬酒，甚且由雙方家長陪同逐桌敬酒，等情觀之，均
    顯與一般單純之新居落成宴客之常情不符，是上訴人此部分主張尚不足採。
  (二)證人即前開宴客當日擔任收禮之胡棋淦於原法院證稱：「兩造新居落成及結婚同
    時舉行，因為兩造都是再婚，所以喜帖是以新居落成名義寄發，但實際上是新居
    落成及結婚同時舉行，˙˙˙˙當時還是我幫他們收禮的，約請了三十桌左右，
    ˙˙˙˙收禮時有些人知道（指知悉兩造當日結婚之事），還說是雙喜臨門，當
    時喜宴進行中康樂隊的司儀有公開宣示喜宴包括兩造結婚的公開儀式，長官致詞
    也有提到這件事情，進行中兩造也逐桌敬酒，˙˙˙˙被上訴人的父母過世，有
    兄嫂在場，上訴人的父母家人也在場」等語（見原審卷第一四頁言詞辯論筆錄）
    ；證人即新竹市地政事務所主任黃鴻恭亦證稱：「有參加前開宴客，參加宴會前
    知悉兩造係結婚喜宴與新居落成一併舉行，但因兩造均係再婚，故喜帖僅印新居
    落成，宴客會場有搭台子，請康樂隊及司儀，有邀同其與新竹市環保局秘書上台
    致詞，係被上訴人表示兩造結婚請其上台致詞，其亦有致詞如「百年好合」之祝
    福語，其地政事務所大部分同仁均知悉前開宴客包括結婚宴客」等情（見原審卷
    第三一頁言詞辯論筆錄）；證人即前開宴客負責辦酒席之戴祥誠亦證稱：「當日
    宴客係結婚辦酒席，因其朋友有帶同其去找被上訴人開菜單，被上訴人稱係新居
    落成及結婚一起辦」等情（見原審卷第四一頁背面言詞辯論筆錄）；則由上開證
    人證述，本件雖無主婚人、證婚人、介紹人等儀式，惟既經在公開之場合宴請數
    十桌之客人，且經由司儀公開宣示兩造當日公開結婚，被上訴人之兄嫂與上訴人
    之父母亦均在場，並由兩造之長官致「百年好合」等之祝賀詞，就客觀上亦應認
    具一定儀式足以使在場之人認識兩造有結婚之事實，且經在場多位客人見證，並
    有二人以上之證人（胡棋淦、黃鴻恭等），雖上訴人又辯稱其並無結婚之意思，
    然主觀意思，應從客觀之外在行為認知，查上訴人是智慮成熟之成年人，當日穿
    著鑲有亮片之大紅色整套式之正式服飾，雙手戴上白色薄紗手套，若無結婚的意
    思，何以台上掛有顯明之「喜」字，及證人黃鴻恭上台致詞祝賀「百年好合」，
    並司儀向台下親友表示當日是「結婚之慶」，上訴人何以未當場表示反對？上訴
    人所辯，即不足採。是被上訴人主張前開宴客係同時為新居落成及結婚而舉行，
    當日之宴客過程業已完備結婚之公開儀式，並有多人見證，且有二位以上行為能
    力之人在場親見而願證明之情形，亦可見被上訴人主張兩造業已完成結婚之形式
    要件等情，堪以採信。
  (三)上訴人雖提出當日宴客之請帖，其上僅記載新居落成，紅包袋上並未記載新婚誌
    慶等賀語，而宴客中兩造並未穿著結婚禮服，亦無主婚人、證婚人、介紹人、進
    洞房等之典禮儀式，亦無書寫結婚證書，足見當日之宴客並非結婚云云；惟按民
    法第九百八十二條所謂結婚應有公開之儀式，指結婚之當事人應行定式之禮儀，
    使不特定人得以共見共聞認識其為結婚而言，是如宴客係為表達兩造結為夫婦之
    意義而舉行，而此意義又為宴客所瞭解，則是否係以其他名義而宴客，或適有其
    他事由，均在所不問；是本件宴客雖係以新居落成而發請帖，惟實際兩造有無結
    婚之公開儀式，仍應以宴客過程之實質內容而為判斷；基於前述，前開宴客無論
    就場所之佈置、舉行之地點、兩造之穿著，加以在宴客過程司儀及來賓之致詞，
    兩造由家長陪同逐桌敬酒等客觀形式觀察，均足以認為該宴客係為表達兩造結為
    夫婦之意義而舉行，而此意義又為宴客所瞭解；另雖前開宴客並無主婚人、證婚
    人、介紹人、進洞房等之典禮儀式，亦無書寫結婚證書；惟此亦非前開結婚公開
    儀式之必要條件，是上訴人此部分主張並不足採。
  (四)上訴人又以如兩造業已結婚，而雙方又均係公務人員，何以均未請婚假及請領結
    婚補助，足見兩造並未結婚云云；惟查公務人員結婚固可請婚假及請領結婚補助
    ，惟此為公務員之權利，未予請假或請領，或係基於特殊因素，縱未予請婚假及
    請領結婚補助，亦不能即謂兩造並無結婚之事實；且上訴人亦陳稱兩造均曾有離
    婚記錄，又前開宴客並未書寫結婚證書及未辦理結婚登記等情，則兩造因上情，
    致未再請婚假及請領結婚補助，亦屬符合常情，是上訴人此部分所辯並不足採。
    至上訴人另主張因兩造均有離婚經驗，對於再婚必然慎重其事，焉有以新居落成
    之名義宴客中臨時結婚之理云云；惟查被上訴人主張兩造於八十三年十月一日結
    識，進而於八十三年十二月間即同居等情，亦為上訴人所自認（見原審卷第二二
    頁背面之答辯狀）；則自八十三年十二月間至八十五年六月十五日前開宴客，其
    間長達一年六月左右，兩造既已同居一年六月，在長期相處下決定結婚，並藉前
    開遷新居名義同時舉辦婚禮，其過程並非不為慎重，且由前開所述會場佈置，兩
    造之穿著，僱請專任之司儀及負責演奏之樂隊等，前開結婚亦非於遷新居宴客中
    臨時決定結婚自明，是上訴人此部分主張亦不足採。
  (五)綜上所述，被上訴人主張兩造業於八十五年六月十五日完成結婚，並具備結婚之
    要件，而請求確認兩造之婚姻關係存在，為有理由。原審為上訴人敗訴之判決，
    核無不合。上訴意旨指摘原判決不當，求予廢棄改判，為無理由，應予駁回。
四、兩造其餘攻擊防禦方法，無礙訴訟之勝負，無審究調查之必要，不予一一論列，
    附此敘明。
五、據上論結，本件上訴為無理由，依民事訴訟法第四百四十九條第一項、第七十八
    條，判決如主文。
中      華      民      國    八十九    年    十二    月      二十八    日
                                臺灣高等法院民事第十二庭
                                    審判長法  官  林  丁  寶
                                          法  官  林  恩  山
                                          法  官  蔡 翁金 針
右正本係照原本作成。
如不服本判決，應於收受送達後二十日內向本院提出上訴書狀，其未表明上訴理由者
，應於提出上訴後二十日內向本院補提理由書狀（均須按他造當事人之人數附繕本）
上訴時應提出委任律師或具有律師資格之人之委任狀；委任有律師資格者，另應附具
律師及格證書及釋明委任人與受任人有民事訴訟法第四百六十六條之一第一項但書或
第二項（詳附註）所定關係之釋明文書影本。
中      華      民      國    八十九    年    十二    月      二十九    日
                                           書記官  徐  淑  琴
附註：
民事訴訟法第四百六十六條之一（第一項、第二項）：
對於第二審判決上訴，上訴人應委任律師為訴訟代理人。但上訴人或其法定代理人具
有律師資格者，不在此限。
上訴人之配偶、三親等內之血親、二親等內之姻親，或上訴人為法人、中央或地方機
關時，其所屬專任人員具有律師資格並經法院認為適當者，亦得為第三審訴訟代理人
。


司法院資訊處製作；財團法人民間司法改革基金會備份。
